【裁判字號】    97,台上,357
【裁判日期】    970229
【裁判案由】    損害賠償
【裁判全文】
最高法院民事判決              九十七年度台上字第三五七號
上  訴  人  統聯汽車客運股份有限公司
法定代理人  天 ○ ○
訴訟代理人  王 叔 榮律師
被 上訴 人  亥 ○ ○
            庚 ○ ○
            辛 ○ ○
            壬 ○ ○
            癸 ○ ○
            子 ○ ○
            丑 ○ ○
            寅 ○ ○
上 列一 人
訴訟代理人  林 衍 鋒律師
被 上訴 人  甲○○○
            乙 ○ ○
            丙 ○ ○
            丁 ○ ○
            戊 ○ ○
            己 ○ ○
            卯 ○ ○
            辰 ○ ○
上 列一 人
法定代理人  地 ○ ○
被 上訴 人  巳 ○ ○
            午 ○ ○
上 列四 人
共      同
訴訟代理人  林 衍 鋒律師
被 上訴 人  未○○○
            申 ○ ○
            酉○○○
            戌 ○ ○
上列當事人間請求損害賠償事件，上訴人對於中華民國九十五年
十二月十三日台灣高等法院台中分院第二審判決（九十四年度重
上字第一一二號），提起上訴，本院判決如下：
    主  文
上訴駁回。
第三審訴訟費用由上訴人負擔。
    理  由
本件被上訴人主張：被上訴人亥○○、寅○○、己○○及巳○○
以次六人（下合稱亥○○等九人）暨被害人宇○○、宙○○、玄
○○（下稱宇○○等三人）於民國九十一年十一月一日二十一時
十五分許，搭乘上訴人僱用之訴外人黃○○所駕駛上訴人所有營
業大客車（下稱統聯大客車）南下，途經國道一號中山高速公路
南向一三八公里七○○公尺處時，適訴外人Ａ○○酒後駕駛第一
審共同被告Ｂ○○所有，靠行登記於第一審共同被告Ｃ○通運有
限公司（下稱Ｃ○公司）名下之半聯結車北上駛至該處，因車輪
爆胎失控撞毀中央護欄衝入南下車道，而與統聯大客車碰撞，致
亥○○等九人受傷及宇○○等三人死亡（下稱系爭車禍）。除個
別受傷者外，就該死亡部分，被上訴人亥○○以次八人及甲○○
○以次六人分別為宇○○、宙○○之配偶及子女，被上訴人卯○
○、辰○○二人則為玄○○之子女。上訴人與系爭車禍死、傷乘
客間既有旅客運送契約，依民法第六百五十四條第一項規定，即
應對受傷之被上訴人及身為死亡者繼承人之被上訴人負賠償責任
。爰求為命上訴人給付（賠償）如原審判決附表一（下稱附表一
）「本院判決應給付金額」欄（下稱給付金額欄）所示金額（即
加計原審命上訴人「再給付」之額數。其中被上訴人未○○○部
分，應為新台幣（下同）八萬七千二百八十元，原判決（附表一
）誤載為八萬七千八百二十元）及利息之判決（被上訴人超逾上
開範圍包括其另依侵權行為法律關係之請求、及第一審共同原告
地○○之訴暨共同被告Ｃ○公司、Ｂ○○被訴等部分，已先後經
第一審及原審判決駁回其訴、或命Ｃ○公司及Ｂ○○為部分之連
帶給付確定，均非本院審理範圍）。
上訴人則以：伊之司機黃○○就系爭車禍之發生並無過失，伊即
無庸負賠償責任。況公路法第六十四條為旅客運送契約債務不履
行之特別規定，依該條第三項規定授權訂定之「汽車運輸業行車
事故損害賠償金額及醫藥補助費發給辦法」（下稱行車事故賠補
費發給辦法），對於死傷乘客之補償已予規定，系爭車禍之賠償
自有該辦法之適用。是伊對於死傷乘客之賠償金額即應以上述發
給辦法所規定者為準，被上訴人之請求超逾該發給辦法規定部分
，顯非有據等語置辯。
原審斟酌全辯論意旨及調查證據之結果，以：被上訴人主張系爭
車禍之事實，為上訴人所不爭執，並經原審調取台灣苗栗地方法
院檢察署九十一年度偵字第四六四五號偵查卷宗，及台灣苗栗地
方法院（下稱苗栗地院）九十二年度訴字第二八一號民事卷宗查
明屬實，堪信為真實。上訴人僱用之司機黃○○就系爭車禍之發
生並無過失，上訴人固無庸負侵權行為之損害賠償責任。惟按旅
客運送人對於旅客因運送所受之傷害及運送之遲到應負責任。但
因旅客之過失或其傷害係因不可抗力所致者，不在此限，民法第
六百五十四條第一項規定甚明。依舉輕以明重之法理，解釋上，
旅客運送人對於旅客因運送所致之死亡，亦應負其責任。故旅客
運送人除能證明傷害或死亡係因不可抗力或旅客之過失所致者外
，不問運送人有無過失，均應負賠償責任。經查系爭車禍之發生
，乃肇因於Ｃ○公司之半聯結車司機Ａ○○操控不當衝入對向車
道，與上訴人之統聯大客車碰撞所生之連環事故，有台灣省竹苗
區車輛行車事故鑑定委員會鑑定意見書及車輛行車事故覆議鑑定
委員會（覆議結果）函可稽。可認該車禍屬通常事變，並非不可
抗力。則上訴人為旅客運送人，依上開規定，即應就乘客因此所
致之死傷負債務不履行之損害賠償責任。至行車事故賠補費發給
辦法雖有公路法第六十四條第二項之授權，究屬行政處理措施之
命令，僅於行車事故被害人與汽車運輸業對賠償補助金額達成協
議，方有其適用。就上訴人所應負之債務不履行責任應無該發給
辦法之適用，上訴人抗辯應依該發給辦法決定賠償額云云，為不
足取。是以上訴人於運送過程中，既因系爭車禍致旅客於死傷，
而有運送債務不完全履行之情形，自應依民法第二百二十七條之
一，準用同法第一百九十二條至第一百九十五條及第一百九十七
條關於侵權行為賠償損害之規定，定其賠償範圍，且旅客受傷所
支出之醫療費用，亦在賠償之列，始符衡平之旨。準此，宇○○
等三人因系爭車禍死亡後，被上訴人亥○○以次八人為宇○○之
夫或子女，甲○○○以次六人為宙○○之妻或子女，被上訴人卯
○○、辰○○二人則為玄○○之子女，其等分別因宇○○等三人
之死亡而受有精神痛苦，經審酌附表三所載其等學經歷資料，及
上訴人之資產營運等情狀，認上訴人應賠償被上訴人亥○○等精
神慰藉金額各如附表一「本院判決慰藉金欄」（下稱慰藉金欄）
所示。另亥○○、甲○○○各為宇○○、宙○○支出醫療費用或
必要喪葬費用如附表一「本院判決醫療費欄」（下稱醫療費欄）
、「本院判決喪葬費欄」所載，應併由上訴人分別賠償之。而被
上訴人卯○○、辰○○先後於七十四年六月二十五日、七十八年
六月二十日出生，有戶籍謄本為憑，於其母玄○○死亡時，均未
成年，各受有未能受其母扶養至成年止之損害，以其與上訴人雙
方同意每月扶養費一萬五千三百十三元計算，其二人得請求上訴
人賠償之扶養費損失依序為十八萬三千七百五十六元、五十五萬
一千二百六十八元。至於被上訴人亥○○等九人因系爭車禍受傷
，分別受有如附表一「醫療費欄」所示金額損害（已扣除健保給
付額、或上訴人代付醫療費用額、或強制汽車險賠償額），有醫
療費用收據及診斷證明書為證，均應由上訴人賠償之。就其等受
傷所受之精神痛苦，審酌其等傷勢及雙方之身分、地位、資力等
，亦分別酌定上訴人應賠償之精神慰藉金額如附表一「慰藉金欄
」所示。其中被上訴人酉○○○係日本國人，依診斷證明書及醫
療費用收據所載，足見其自九十一年十一月二日起至九十二年一
月十日止，均持續治療中，由妻子陪同返回日本，應屬必要。其
妻Ｄ○○之機票費用一萬四千八百九十二元核屬因系爭車禍所增
加之支出，上訴人即應予以賠償。又被上訴人寅○○受有第二頸
椎齒突骨折脫位、頸部外傷合併頭皮裂傷等多處傷，至少須療養
一年以上，並遺有頸椎僅能旋轉三○度之傷害，除經診斷證明書
載明外，復據第一審勘驗無誤，其勞動能力之減損，依其與上訴
人協議減損比例為百分之四十五為準，以其受傷前為職業駕駛，
每月薪資五萬四千元，計算其一年不能工作所受之薪資損失為六
十四萬八千元。再核計其可勞動期間（自九十二年十一月十日至
一○四年三月十五日年滿六十歲止，寅○○同意以二十一年計）
之勞動能力減少損害共為四百二十六萬二千零四十五元。另被上
訴人巳○○於受傷後，有左手食指彎曲、左手抬起時會抖動，左
上臂無法高舉等遺害，已據第一審勘驗無訛，且經台中榮民總醫
院鑑定結果其左側肩關節攣縮上舉約一百十度，左側食指喪失機
能，拇指運動障害，雖未達到喪失機能，然符合勞工保險殘廢給
付標準表之障害項目一百零九項、障害等級十。參以巳○○為現
職之大學副教授，其自承之生活作息及工作體驗，應認其減少勞
動能力之比例達百分之二十為相當。依巳○○提出各類所得扣繳
暨免扣繳憑單記載，其每月薪資為十二萬九千四百二十六元，自
系爭車禍發生日起至其主張五十五歲退休日（巳○○為四十六年
七月十二日出生，五十五歲退休日為一○一年七月十一日），其
請求九年三個月之勞動能力減少損害計二百四十一萬零七百三十
四元，核為正當。而被上訴人午○○受有右尺骨骨折、韌帶斷裂
、右側橈骨頭脫並橈肱關節不穩定等傷害，必須施行橈骨頭脫臼
復位及橈耾關節不穩定韌帶重建手術，一年後施行鋼板移除術，
整個療程及復健需時一年，有診斷證明書為證，足認其有一年期
間無法工作，經其與上訴人協商以五點五月計之。依午○○提出
之企業法人營業執照、名片、證明書等書證，及證人姚天助之證
述，其原每月薪額為人民幣二萬五千元（折合新台幣十萬元），
應屬實在。是午○○無法工作期間所受之損害共為五十五萬元。
至於被上訴人戌○○因傷無法工作，按其與上訴人協商同意依勞
動基準法最低每月基本工資（一萬五千八百四十元）而以三個月
計算結果，其此部分之損失為四萬七千五百二十元。從而，上訴
人就上述寅○○等四人所受不能工作或勞動能力減少之損害，均
應一併賠償之。綜計，上訴人應賠償被上訴人之項目、金額，再
扣除被上訴人各自領取之強制汽車險賠償金，被上訴人請求上訴
人賠償各如附表一「給付金額欄」所示金額（即加計原審命上訴
人再給付金額數。其中被上訴人未○○○部分，應為八萬七千二
百八十元，原判決（附表一）誤載為八萬七千八百二十元）及其
利息，均為有理，應予准許。為原審心證之所得，因而就附表一
給付金額欄所示之金額本息部分，維持第一審所為被上訴人一部
分勝訴之判決，駁回上訴人該部分之上訴。並廢棄第一審所為駁
回被上訴人甲○○○以次八人請求上訴人「再給付」其等各如附
表一「給付金額欄」括弧所註載之「准再給付」額本息之訴，改
判如其等之聲明。經核於法洵無違誤。
按修正前公路法第六十四條第一項規定「汽車或電車運輸業遇有
行車事故，致人、客傷害、死亡或財、物毀損、喪失時、應負損
害賠償責任。但經證明其事故之發生係因不可抗力或非由於汽車
或電車運輸業之過失所致者，不負損害賠償責任。」中關於舉證
責任轉換之規定，目的在使汽車或電車行車事故之被害人，毋須
依民法一般侵權行為規定舉證證明加害人之故意或過失，即得向
汽車或電車運輸業者請求損害賠償。而汽車或電車運輸業者，則
須舉證證明其無過失或為不可抗力，始能免責。應屬有關民法侵
權行為之特別規定，而非同法第六百三十四條運送人責任之特別
規定。雖該法條於八十九年二月二日修正為「汽車或電車運輸業
遇有行車事故，致人、客傷害、死亡或財、物損毀、喪失時，應
負損害賠償責任。但經證明其事故發生係因不可抗力或因託運人
或受貨人之過失所致者，不負損害賠償責任。」（第一項），惟
所增加貨物運送人就貨物於公路事故之毀損滅失所負債務不履行
之單位責任限制（同條第二項）特別規定，於旅客運送人應負之
債務不履行責任並不適用。旅客運送人自不得以該規定作為其解
免民法所定運送人債務不履行責任之依據，更無從以依該法條第
二項授權發布之行車事故賠補費發給辦法規定限制被害人之求償
權。原判決認上訴人應依民法第六百五十四條第一項規定對旅客
即被上訴人之傷亡負運送人責任，並依同法第二百二十七條之一
準用同法第一百九十二條至第一百九十五條及第一百九十七條關
於侵權行為之損害賠償規定，定其賠償範圍，而不適用該發給辦
法，理由雖有未盡，結論仍無不合。其次，上訴人於原審已協商
同意被上訴人午○○不能工作損失為五點五個月五十五萬元、被
上訴人巳○○之勞動能力減損比例為百分之二十（原審卷第三宗
七八頁、一二九頁），原審據此認定上訴人所應賠償之金額，並
無不當。上訴意旨，猶就原審取捨證據、認定事實之職權行使，
暨其已詳予論析之法律判斷，指摘原判決對其不利部分為不當，
聲明廢棄，非有理由。
據上論結，本件上訴為無理由。依民事訴訟法第四百八十一條、
第四百四十九條第一項、第七十八條，判決如主文。
中    華    民    國  九十七  年    二    月  二十九  日
                      最高法院民事第三庭
                          審判長法官  蘇  茂  秋
                                法官  陳  碧  玉
                                法官  劉  靜  嫻
                                法官  張  宗  權
                                法官  吳  謀  焰
      本件正本證明與原本無異
                                      書  記  官
中    華    民    國  九十七  年    三    月   十一   日
                                                    ｍ


司法院資訊處製作；財團法人民間司法改革基金會備份。
